【裁判字號】    98,重上更(二),16
【裁判日期】    990309
【裁判案由】    損害賠償等
【裁判全文】
臺灣高等法院民事判決              98年度重上更(二)字第16號
上  訴  人  壬○○○即彭玉.
            乙○○即彭玉之.
            辛○○即彭玉之.
            丁○○
            己○○
            戊○○
            丙○○○
上列7人共同
訴訟代理人  溫瑞鳳律師
被上訴人    庚○○    住新竹縣竹東鎮○○路○段232號
            甲○○○  住新竹縣芎林鄉新鳳村五股林22之1號
上列2人共同
訴訟代理人  何邦超律師
上列當事人間請求損害賠償等事件，上訴人對於中華民國96年2
月9日台灣新竹地方法院91年度重訴字第231號第一審判決提起上
訴，經最高法院第二次發回更審，上訴人並為訴之減縮，本院於
99年2月9日言詞辯論終結，判決如下：
    主  文
原判決除確定部分外，關於駁回上訴人乙○○、辛○○、丁○○
、己○○、戊○○、彭玉後開第二項之訴部分，暨該部分假執
行之聲請，並除確定部分外訴訟費用之裁判均廢棄。
上開廢棄部分，被上訴人應給付上訴人乙○○、辛○○、丁○○
、己○○、戊○○、彭玉如附表「本院准許之範圍及金額」欄
所示之金額，及均自民國九十一年十一月一日起至清償日止，按
週年利率百分之五計算之利息。
其餘上訴駁回。
第一、二審（除確定部分外）及發回前第三審訴訟費用，由被上
訴人庚○○、甲○○○依序負擔百分之十、百分之八；由上訴人
壬○○○、乙○○、辛○○連帶負擔百分之十八、由上訴人丁○
○、己○○、戊○○、彭玉各負擔百分之十六。
    事實及理由
壹、程序方面：
一、本件上訴人壬○○○、乙○○、辛○○之被繼承人彭玉（
    下稱彭玉）於民國（下同）95年3月1日死亡，由其繼承人
    壬○○○、乙○○、辛○○聲明承受訴訟，續行訴訟（見原
    審卷3第8頁至第18頁之民事聲請狀），經核並無不合，應予
    准許。至上訴人壬○○○雖於原審承受訴訟後，於96年1月7
    日以其未繼承系爭土地而撤回承受訴訟（見原審卷3第121頁
    之書狀），惟於96年1月19日原審言詞辯論時，當庭再追加
    為彭玉之承受訴訟人（見原審卷3第152頁之筆錄），故仍
    應列其為彭玊之承受訴訟人。另彭玉就坐落新竹縣竹東
    鎮○○段竹東小段46-320號土地（下稱系爭土地）應有部分
    5分之1，僅由其繼承人即上訴人乙○○、辛○○各繼承登記
    2分之1，並已辦理分割繼承完畢，有上訴人於91年9月25日
    與96年1月8日請領之系爭土地登記第二類謄本各1份附卷可
    稽（見原審卷1第15頁至第16頁、卷3第123頁至第124頁），
    合先敘明。
二、本件彭玉、上訴人丁○○、己○○、戊○○、彭玉（原
    審判決書誤載為彭玉「宣」，應予更正）（以下合稱上訴人
    ，單指1人時，則逕稱其名）於原審起訴時，因書狀脫漏部
    分頁數，致未能載明其請求權基礎，嗣於原審第一次言詞辯
    論期日時即補正起訴狀，載明依不當得利及侵權行為（嗣後
    撤回－見原審卷1第95頁）規定請求（見原審卷1第4頁至第5
    頁、第37頁、第39頁至第44頁、卷3第5頁），尚不生訴之追
    加或變更問題，合先敘明。
三、本件上訴人原係訴請被上訴人庚○○、甲○○○（以下合稱
    被上訴人，單指1人時，則逕稱其名）應連帶給付，惟最高
    法院98年度台上字第40號民事判決於發回意旨指明應究明上
    訴人請求被上訴人應連帶給付之依據（見本院重上更(二)卷1
    第6頁），上訴人乃變更為訴請被上訴人分別給付（見本院
    重上更(二)卷1第27頁至第28頁、第115頁之筆錄），核係減縮
    應受判決事項之聲明，依民事訴訟法第446條第1項、第255
    條第1項第3款之規定，應予准許。
貳、實體方面：
一、上訴人起訴主張：
    (一)伊等（或伊等之被繼承人）前應被上訴人建屋通行道路之
      需，出具伊等所共有之系爭土地使用權同意書（下稱系爭
      同意書）予被上訴人，載明僅供通路使用。詎被上訴人竟
      持該同意書，擅將系爭土地列為其建築基地之法定空地，
      向新竹縣政府申准核發建造及使用執照，因而獲得擴大其
      原得建築面積之不法利益（庚○○部分增加建築面積28.9
      9平方公尺、甲○○○部分增加建築面積23.08平方公尺）
      ，致伊等喪失對系爭土地全部範圍之使用、收益及處分權
      ，受有相當於依系爭土地面積全部，按政府辦理土地徵收
      計價方式（公告現值加4成）計算，共計新台幣（下同）
      759萬7,590元之損害〈計算式為：4萬4,850元（系爭土地
      於91年間起訴時每平方公尺之公告現值）×121平方公尺
      （系爭土地全部面積）×1.4（依公告現值加4成）＝759
      萬7,590元〉。
    (二)另按上訴人增加建築面積之比例，核算所占系爭土地之比
      例計算結果，庚○○之不當得利為422萬9,962元、甲○○
      ○之不當得利為336萬7,628元〈庚○○部分之計算式為：
      759萬7,590元（上開計算所得總金額）×28.99平方公尺
      ／52.07平方公尺（庚○○增加建築面積占2人增加建築總
      面積）＝422萬9,962元；甲○○○部分之計算式為：759
      萬7,590元（上開計算所得總金額）×23.08平方公尺／
      52.07平方公尺（甲○○○增加建築面積占2人增加建築總
      面積）＝336萬7,628元〉。又因彭玉、丁○○、己○○
      、戊○○、彭玉等5人各有系爭土地5分之1之應有部分
      ，故其等得請求庚○○各給付84萬5,992元、請求甲○○
      ○各給付67萬3,525元〈庚○○部分之計算式為：422萬9,
      962元（上開計算所得之金額）÷5人＝84萬5,922元，元
      以下4捨5入，以下同；甲○○○部分之計算式為：336萬7
      ,628元（上開計算所得之金額）÷5人＝67萬3,525元）。
    (三)爰依民法第179條不當得利之法律關係，求為命被上訴人
      各應給付上訴人如附表「上訴人請求被上訴人給付之金額
      」欄所示之金額，暨均自91年11月1日起至清償日止，加
      付法定遲延利息之判決（第一審為上訴人敗訴之判決，上
      訴人聲明不服，提起上訴。本院前審判決上訴駁回，上訴
      人不服，上訴最高法院，經最高法院廢棄發回；本院更(一)
      審判決上訴人之上訴駁回，上訴人不服，復上訴最高法院
      ，再經最高法院廢棄發回，上訴人並減縮訴之聲明。至上
      訴人另請求原審共同被告李興龍、胡鎮江、鍾展祥、范松
      陵連帶給付部分，經本院前審判決上訴人敗訴，上訴人不
      服，上訴最高法院，經最高法院97年度台上字第114號裁
      定駁回其上訴確定－見本院重上更(一)字卷第7頁）。並上
      訴聲明：(1)原判決關於駁回上訴人下開第2項之訴部分廢
      棄；(2)上開廢棄部分，被上訴人應各給付上訴人如附表「
      上訴人請求被上訴人給付之金額」欄所示之金額，及均自
      91年11月1日起，至清償日止，按年息百分之5計算利息；
      (3)願供擔保，請准宣告假執行。
二、被上訴人則以：
    (一)伊等依上訴人（或其被繼承人）出具之系爭同意書，將系
      爭土地列為建築基地之法定空地，符合相關法令之規定，
      縱受有利益，仍非無法律上之原因。況系爭土地現尚屬上
      訴人所有，並與土地後方之同地段46-215地號土地，同時
      提供予兩側之住戶作為通路及法定空地之用，已無法再供
      作上訴人之建築基地（含法定空地）使用，上訴人亦未受
      有損害。系爭土地既因袋地通行之需，僅能作為私設通路
      使用，即無何價值可言。
    (二)苟上訴人確受有損害，其比照政府徵收公共設施用地之計
      價方式，請求伊等給付不當得利之計算方式，於法無據等
      語，資為抗辯。並答辯聲明：(1)上訴及其假執行之聲請均
      駁回；(2)如受不利之判決，願供擔保請准宣告免為假執行
      。
三、兩造不爭執之事項（見本院重上更(二)卷1第213頁、卷2第14
    頁反面之筆錄；第29頁之上訴人書狀；第24頁反面、第221
    頁反面之被上訴人書狀）：
    (一)新竹縣竹東鎮○○段竹東小段46-320號土地（即系爭土地
      ）為上訴人所共有，甲○○○所有之新竹縣竹東鎮○○路
      628號建物坐落同地段46-98地號土地；庚○○所有之同上
      路624號建物坐落同地段46-321地號土地。
    (二)被上訴人於77年11月間興建建物時，上訴人同意其所有之
      系爭土地提供予被上訴人作為通路使用，並出具系爭同意
      書、切結書。
    (三)被上訴人興建建物時，將上訴人所有之系爭土地列入其等
      建築基地之法定空地使用。
    (四)新竹縣政府建設局77字第1026號建造執照申請案卷內有該
      機關內部會簽單記載「經查本案道路（即系爭土地）於64
      年間竹東鎮公所以私設通路核發在案，應以私設通路認定
      之」。
    (五)上訴人所有之系爭土地之現狀為通路使用。
四、本件經整理並協議簡化爭點後，兩造同意就本院98年7月24
    日準備程序時，兩造協議簡化之爭點為辯論範圍（見本院重
    上更(二)卷1第213頁反面之筆錄）。茲就兩造之爭執點及本院
    之判斷，分述如下：
    (一)上訴人出具系爭同意書、切結書之真意為何？
      1.上訴人主張伊等出具系爭同意書之用意僅表示將系爭土
        地供通路使用，並未同意供法定空地使用等語。被上訴
        人則抗辯，雖然系爭同意書內註明供通路使用，但其餘
        46-98、46-321地號土地均未註明；且上訴人出賣系爭
        土地兩側之土地予被上訴人時，已為私設道路，足見上
        訴人於出具系爭同意書時，知悉伊等將利用系爭土地作
        為法定空地使用云云。
      2.按解釋契約，應以當事人立約當時之真意為準，而真意
        何在，即應以過去事實及其他一切證據資料為斷定之標
        準，不能拘泥文字致失真意（最高法院39年台上字第10
        53號判例意旨參照）。
      3.本件被上訴人於77年8月15日向上訴人購得系爭土地之
        兩側土地（嗣分割出甲○○○所有之46-98地號，面積
        為117平方公尺；庚○○所有46-321地號，面積為138平
        方公尺，以及仍屬上訴人所有之系爭土地），有上訴人
        提出上開土地之土地登記謄本各1份在卷可按（見原審
        卷1第7頁、第9頁、第16頁）；而被上訴人支付價金承
        購上開之建築基地並不包括系爭土地在內；以及被上訴
        人買受之土地尚不會因面積不足致成為畸零地而不得申
        請建照之事實，亦為兩造所不爭執（見本院重上更(二)卷
        1第204頁反面之筆錄）。
      4.又上訴人於被上訴人77年11月間向新竹縣政府申請建築
        執照時，出具系爭同意書及日期為77年11月18日切結書
        之事實，為兩造所不爭執，並有上訴人提出之系爭同意
        書及切結書影本各1份在卷可按（見原審卷1第110頁、
        第111頁）。上開切結書內雖記載：「…立切結書人（
        按：即上訴人）願提供予庚○○，甲○○○做為私設道
        路使用，同時保持現有私設道路之使用與通行，絕不設
        置任何建築物或欄柵，阻礙交通…」等語；系爭同意書
        雖記載：「…等人（按：即上訴人）完全同意，為申請
        建造執照，特立此同意書為憑。土地標示及使用範圍如
        下：…地號：肆陸之參貳零、本號土地面積：壹貳壹平
        方公尺、同意使用土地面積：壹貳壹平方公尺，備註：
        供通路使用…」。惟本件被上訴人抗辯兩造於上開相關
        土地買賣時，有將系爭土地列為法定空地使用意思乙節
        ，為上訴人所否認，故被上訴人就其抗辯上訴人確有同
        意將系爭土地作為法定空地使用乙節，應負舉證之責任
        。惟查：
        (1)建築技術規則建築設計施工編第2條之1，雖規定私設
          通路長度自建築線起算未超過35公尺部分，得計入法
          定空地面積（見原審卷1第78頁、外放之房屋鑑定報
          告書第16頁、第17頁）。惟內政部72年1月24日台內
          營字第128201號函釋示私設通路非經取得土地所有權
          或使用權，其通路用地不得依建築設計施工編第2條
          之1之規定，計入法定空地面積乙節，業經台灣省政
          府建設廳86年6月4日86建四字第626059號函記載明確
          ，且該函另稱：是本案如僅提供土地供道路使用，應
          視為通行同意書等語（見原審卷1第60頁）。且內政
          部88年3月2日台（88）內營字第8872403號函檢附之
          修正「土地使用同意書」上，已增列「如土地僅同意
          供通行使用，不計入基地面積者，應於備註欄敘明」
          ，以杜爭議等語（見原審卷1第99頁之台灣新竹地方
          法院檢察署90年度調偵字第67號理由二後段），均足
          見同意通行與同意為法定空地，並不相同；且依被上
          訴人申請於系爭土地二旁建築房屋之建築執照時相關
          之建築行政法規，雖得將私設通路列入法定空地，但
          須徵得土地所有權人同意或取得使用權。故由上訴人
          於系爭同書備註欄加註「供通路使用」乙節，即難認
          上訴人確有同意被上訴人將系爭土地列入其等建築房
          屋之法定空地使用之意。
        (2)再參以核發建造執照之新竹縣政府於85年6月17日以
          （85）建都字第81257號函回復彭玉之陳情時，稱
          ：台端如對出具之使用權同意書供庚○○君使用認有
          超越使用權限時，純屬雙方之私約行為，自應由雙方
          協調處理或循司法途徑解決（見原審卷1第50頁），
          足見新竹縣政府亦非確認被上訴人得憑系爭同意書將
          系爭土地作為法定空地使用；至於新竹縣政府建設局
          計畫課技士黃金球於台灣新竹地方法院檢察署86年度
          偵字第8683號、87年度偵字第4670號案件偵查中，雖
          然證稱：私設通路要列入法定空地，須得土地所有權
          人同意使用，卷附土地使用權同意書是制式表格，告
          訴人（即上訴人）都在上面蓋章同意，也未註明不得
          列入法定空地，伊自然認為他們有同意等語，有被上
          訴人提出之前開案件之不起訴處分書影本1份在卷可
          參（見原審卷1第63頁至第69頁），惟由證人黃金球
          上開證述可知，其認上訴人已同意被上訴人將該土地
          列入法定空地面積使用之證言，係出於其個人之推論
          ，自難以此認定上訴人確有同意之意。
        (3)從而，被上訴人支付價金所承購之建築基地，並不包
          括系爭土地在內，而上訴人所出具其上註記「供通路
          使用」之系爭同意書，以及承諾不設置阻礙交通建物
          之切結書，與依當時與上開建築相關之法令規定等，
          尚難遽認上訴人於系爭同意書上另有「供通路使用」
          之註記，得解為其有同意被上訴人將系爭土地計入其
          等建築基地之法定空地之真意，被上訴人自無將系爭
          土地列為法定空地使用之權利。
    (二)被上訴人以上訴人所有之系爭土地列入其等興建建物建築
      基地之法定空地使用，是否使被上訴人受有利益？致上訴
      人受有損害？若有受利益或受有損害之情事，則其內容為
      何？
      1.上訴人主張被上訴人擅將系爭土地列為興建房屋之法定
        空地，得到未支付土地價金，即可增加建築房屋面積之
        利益等語。被上訴人抗辯私設道路長度自建築線起算未
        超過35公尺部分，得計入法定空地乃基於法令規定，伊
        等係依法令規定所得之合法利益，並非無法律上原因；
        伊等並未變更系爭土地原來私設道路之用途，亦未造成
        上訴人財產上之損害，伊等所獲得之財產利益，係建築
        法規反射之合法利益，並非上訴人財產損害變動之結果
        ，二者並無不法利益變動之因果連鎖關係云云。
      2.被上訴人是否受有利益？若有，其內容為何？
        (1)被上訴人興建建物時，確實將上訴人所有之系爭土地
          ，列入其等建築基地之法定空地使用乙節，為兩造所
          不爭執（見兩造不爭執之事項(三)），並有被上訴人興
          建建物時，將系爭土地列為建物基地，並將系爭土地
          面積計入基地面積之設計圖影本1份存可參（見原審
          卷1第176頁至第177頁、外放之房屋鑑定報告書第12
          頁）。
        (2)因被上訴人將系爭土地計入其等興建建物建築基地即
          庚○○所有之46-321地號、甲○○○所有之46-98地
          號土地之法定空地使用結果，致庚○○所興建之2684
          號建物因此增加建築面積28.99平方公尺、甲○○○
          所興建之4665號建物因此增加建築面積23.08平方公
          尺；又庚○○所興建之2684號建物增加建築面積28.9
          9平方公尺所需建築基地面積為48.32平方公尺、范謝
          金菊所興建之4665號建物增加建築面積23.08平方公
          所需基地面積為38.45平方公尺，有台灣省建築師公
          會新竹縣市辦事處（下稱鑑定人）受原審囑託後，於
          95年3月15日以台建師竹鑑字第95007-2號函檢送之房
          屋鑑定報告書1份（來函見原審卷2第67頁、房屋鑑定
          報告書外放），以及本院就上開建號之所有權人即被
          上訴人增加之利益，與土地所有權人即上訴人所受之
          損害未盡相同，惟鑑定人之上開房屋鑑定報告書、房
          屋鑑定報告補充說明書所著重者為土地所有權人之損
          害，尚非房屋所有權人增加之利益，再請鑑定人補充
          意見後，鑑定人於98年10月14日以台建師竹鑑字第95
          007-6號函檢送之鑑定報告補充說明書再補充說明各
          1份（見本院重上更(二)卷1第269頁、第274頁至第276
          頁）在卷可憑。
        (3)從而，庚○○因將系爭土地計入法定空地使用，致其
          建築之2684號建物面積增加28.99平方公尺，但毋庸
          支付增加建築面積所需基地面積48.32平方公尺之費
          用；甲○○○建築之4665號建物面積增加23.08平方
          公尺，但毋庸支付增加建築面積所需基地面積38.45
          平方公尺之費用，則為庚○○、甲○○○所受之利益
          ，且被上訴人對其受有利益乙節，亦不否認（見本院
          重上更(二)卷第300頁），故上訴人主張被上訴人因將
          系爭土地計入法定空地使用，因而受有利益之事實，
          堪認屬實。
      2.上訴人是否受有損害？若有，其內容為何？
        (1)按本法所稱建築基地，為供建築物本身所占之地面及
          其所應留設之法定空地（第1項）。建築基地原為數
          宗者，於申請建築前應合併為一宗（第2項）。前項
          法定空地之留設，應包括建築物與其前後左右之道路
          或其他建築物間之距離，其寬度於建築管理規則中定
          之（第3項）。應留設之法定空地，非依規定不得分
          割、移轉，並不得重複使用；其分割要件及申請核發
          程序等事項之辦法，由中央主管建築機關定之（第4
          項），建築法第11條定有明文。
        (2)系爭土地雖自64年起供作道路兩側土地通行之私設道
          路，惟遭被上訴人作為法定空地使用後，上訴人雖仍
          然保有所有權，然依上開建築法之規定，系爭土地已
          不得分割、移轉，亦不得重複使用。故上訴人主張伊
          等就系爭土地本於所有權之使用、收益及處分權能，
          因遭被上訴人將之列為法定空地，致使伊等受有損害
          之事實，即屬可採。至系爭土地是否仍作為道路使用
          乙節，尚無礙上訴人就系爭土地之所有權權能，因被
          上訴人將系爭土地作為法定空地使用，因而受有損害
          之情形，附此說明。
        (3)雖被上訴人抗辯：因系爭土地並未變更其原來私設通
          路用途，亦未因此造成上訴人財產上之損害；其所獲
          得之財產上之利益，係建築法規反射之合法利益，並
          非上訴人財產損害變動之結果，二者並無不法利益變
          動之因果聯鎖云云。惟因被上訴人無法證明上訴人確
          有同意將系爭土地列入其等建築時之法定空地使用，
          而其等因將系爭土地列為法定空地使用受有利益，致
          上訴人就系爭土地本於所有權之使用、收益及處分權
          能受有損害等節，均如前述。且被上訴人受有上開利
          益，係因其將系爭土地作為法定空地使用，然其等實
          無上開權利，從而其等因而受有利益，但上訴人卻因
          而受有損害，二者間顯具有相當因果關係。是以，被
          上訴人上開抗辯，均不足採信
    (三)上訴人依不當得利之法律關係為本件請求，有無理由？
      1.按無法律上之原因而受利益，致他人受損害者，應返還
        其利益，民法第179條前段定有明文；另按依不當得利
        之法則請求返還不當得利，以無法律上之原因而受利益
        ，致他人受有損害為其要件，故其得請求返還之範圍，
        應以對方所受之利益為度，非以請求人所受損害若干為
        準（最高法院61年台上字第1695號判例意旨參照）。又
        不當得利之受領人，依其利益之性質或其他情形不能返
        還者，應償還其價額；另按不當得利受領人，知無法律
        上之原因或其後知之者，應將受領時所得之利益，或知
        無法律上之原因時所現存之利益，附加利息，一併償還
        ；如有損害，並應賠償，民法第181條但書、第182條第
        2項亦分別定有明文。
      2.上訴人主張其等得請求庚○○各給付84萬5,992元、請
        求甲○○○各給付67萬3,525元（詳見附表，計算方式
        見上訴人起訴主張(三)部分）；被上訴人則抗辯上訴人之
        請求於法無據云云。
      3.庚○○因將系爭土地計入法定空地使用，致其建築之26
        84號建物面積增加28.99平方公尺，但毋庸支付所需基
        地面積48.32平方公尺之費用；甲○○○建築之4665號
        建物面積增加23.08平方公尺，但毋庸支付所需基地面
        積38.45平方公尺之費用，已如前述。而鑑定人於鑑定
        報告補充說明書再補充說明中載明：「建築物增加利益
        應為各戶增加建築面積所需建築基地之市價相等」，有
        鑑定人上開於98年10月14日以台建師竹鑑字第95007-6
        號函檢送之鑑定報告補充說明書再補充說明1份在卷可
        按（見本院重上更(二)卷1第276頁）。故本院認被上訴人
        所受之利益，即為其等就上開建號增加建築面積所需建
        築基地之市價。
      4.因庚○○上開2684建號建物之使用執照係於78年4月10
        日核發、甲○○○上開4665建號建物之使用執照係於78
        年5月31日核發，有上開使用執照影本各1份存卷可參（
        見原審卷1第136頁、第137頁）。而被上訴人於78年前
        開時間取得建物之使用執照時，即能知悉其等以系爭同
        意書將系爭土地作為法定空地使用，致其等之建物增加
        建築面積之情事，而知悉其等受有利益，應將受領時所
        得之利益，附加利息，一併償還，惟因依上開利益之性
        質，不能返還，故依民法第181條但書規定，被上訴人
        應償還上開利益之價額，是以本院認應以系爭土地78年
        間之公告現值為計算基準。
      5.又上開建號增加建築面積所需建築基地之市價應如何計
        算？上訴人主張應比照政府徵收公共設施用地模式，以
        公告現值加4成云云。惟查：
        (1)原審為查明系爭土地有無經其他土地作為法定空地使
          用情形，於95年8月28日以新院雲民清91重訴231字第
          17371號函向新竹縣政府函查，經新竹縣政府於95年
          10月14日以府工建字第0950117705號回復：「二依貴
          院提供附表使用執照號碼，調閱本府79建都字第814
          號使用執照案卷（註：起造人為訴外人蕭雙發等人）
          ，申請建築地號為竹東鎮○○段竹東小段46-215、46
          -320（即系爭土地）、46-280、46-281、46-285、46
          -286、46-287地號等7筆土地，法定空地為125.75平
          方公尺。…」，有上開函文1份附卷可參（見原審卷3
          第90頁至第92頁）。另再參酌庚○○於原審提出前開
          之新竹縣政府建設局（79）建都字814號使用執照影
          本及相關土地、建物登記謄本等（見原審卷3第137頁
          至第148頁），足見上訴人所有之系爭土地確有另提
          供作為其他建物法定空地使用之情形。上訴人雖否認
          上情，惟因上訴人於原審時就此事實已表示不爭執，
          僅陳稱未經伊等同意，不知別人是如何列入云云（見
          原審卷3第153頁筆錄），故原審判決乃將此記載於兩
          造不爭執之事實（見原審判決書第16頁四）；嗣於本
          院96年度重上字第176號事件準備程序時，上訴人亦
          表示對於上開事實不爭執等語（見本院重上卷第120
          頁反面筆錄），故上訴人雖否認此部分事實，因與事
          實不符，不足採信。
        (2)另因土地公告現值為政府認定之土地價值（最高法院
          82年度台上字第1562號判決意旨參照），故鑑定人雖
          於房屋鑑定報告書及房屋鑑定報告補充說明書內，均
          記載政府徵收公共設施用地模式，係以公告現值加4
          成計算，然因鑑定人並未提出相關之法令依據，且因
          各縣政府是否財源充裕？有無徵收計畫等等，均會影
          響該等土地之價值，是以鑑定人上開意見與上訴人上
          開主張，均為本院所不採，本院認以系爭土地之公告
          現值為計算基準。
        (3)至本院採納鑑定人關於被上訴人所受之利益為被上訴
          人興建相關建物增加建築面積所需基地面積，未採納
          鑑定人關於以系爭土地公告現值加4成計算上開所需
          基地面積之價值乙節。因上開被上訴人所受之利益究
          竟為何？涉及建築上之專業範疇與計算，且鑑定人此
          部分鑑定意見係參酌卷內相關資料，經詳細計算後所
          得，故本院採納之；至政府徵收公共設施用地是否會
          以該土地之公告現值加4成乙節，因涉及各縣政府是
          否財源充裕？有無徵收計畫等等，且本院於其他事件
          中依職務上所知者，未必均有依公告現值加4成之情
          事（民事訴訟法第278條第1項規定意旨參照），故鑑
          定人此部分鑑定意見，未為本院採納，附此說明。
      6.綜上：
        (1)因系爭土地於78年間之公告現值為每平方公尺1萬5,
          000元，有房屋鑑定報告書所附之「新竹縣竹東鎮78
          年土地現值表」1份存卷可參（見鑑定報告書第30頁
          ）。故庚○○所受之利益為72萬4,800元〈計算式如
          下：48.32平方公尺（增加建築面積所需建築基地面
          積）×1萬5,000元（系爭土地78年間公告現值）=72
          萬4,800元（元以下4捨5入，以下同〉；甲○○○所
          受之利益為57萬6,750元〈計算式如下：38.45平方公
          尺（增加建築面積所需建築基地面積）×1萬5,000元
          （系爭土地78年間公告現值）=57萬6,750元〉。
        (2)另彭玉與丁○○、己○○、戊○○、彭玉等人之
          之應有部分各為5分之1；而彭玉死亡後，僅由其繼
          承人乙○○、辛○○各繼承2分之1，並已辦理分割繼
          承完畢，有上訴人於91年9月25日與96年1月8日請領
          之系爭土地登記第二類謄本各1份附卷可稽（見原審
          卷1第15頁至第16頁、卷3第123頁至第124頁）。故彭
          永鈞與辛○○，以及丁○○、己○○、戊○○、彭玉
          等人得請求庚○○各給付14萬4,960元（計算式為
          ：72萬4,800元5人=14萬4,960元）；得請求范謝金
          菊各給付11萬5,350元（計算式為：57萬6,750元5
          人=11萬5,350元）（均詳如後之附表所示）。至上訴
          人壬○○○部分，因其就系爭土地已無權利，故其請
          求被上訴人給付如附表「上訴人請求被上訴給付之金
          額」欄編號1所示之金額，即非有據。
        (3)另上訴人乙○○與辛○○、丁○○、己○○、戊○○
          、彭玉請求被上訴人給付自原審起訴後，民事補正
          起訴狀繕本送達後之91年11月1日起，至清償日止，
          按年息百分之5計算利息部分，因未逾法律之規定，
          應予准許。
五、綜上所述，上訴人乙○○與辛○○，以及丁○○、己○○、
    戊○○、彭玉依據不當得利之規定，請求被上訴人給付如
    附表「本院准許之範圍及金額」欄所示金額，及均自97年11
    月1日起至清償日止，按年息百分之5計算之利息，為有理由
    ，應予准許。逾此所為之請求，為無理由，應予駁回；上訴
    人壬○○○依不當得利之規定，請求被上訴人給付如附表「
    上訴人請求被上訴人給付之金額」欄編號1所示金額，及自
    97年11月1日起至清償日止，按年息百分之5計算之利息部分
    ，為無理由，亦應予駁回。原審就上開應予准許部分，為上
    訴人乙○○與辛○○，以及丁○○、己○○、戊○○、彭玉
    敗訴之判決，尚有未洽。上訴論旨指摘原判決此部分不當
    ，求予廢棄改判，為有理由，爰判決如主文第2項所示。至
    上開不應准許部分，原審所為上訴人敗訴之判決及駁回該部
    分假執行之聲請，並無不合，上訴意旨指摘原判決此部分不
    當，求予廢棄，為無理由，應駁回其上訴。末查，主文第2
    項上訴人乙○○與辛○○、丁○○、己○○、戊○○、彭玉
    勝訴部分，其等及被上訴人雖均陳明願供擔保，分別聲請
    宣告准、免為假執行。惟因上開部分之總金額未逾150萬元
    ，經本院判決後即確定，故毋須為准、免假執行之宣告，併
    此敘明。
六、本件事證已明，兩造其餘攻擊防禦方法或所舉證據，經本院
    斟酌後，認為均不足以影響本件判決結果，爰不再逐一論述
    。
七、據上論結，本件上訴人乙○○與辛○○、丁○○、己○○、
    戊○○、彭玉之上訴為一部有理由，一部無理由；上訴人
    壬○○○之上訴為無理由，依民事訴訟法第450條、第449條
    第1項、第79條、第85條第1項、第2項，判決如主文。
中    華    民    國    99    年    3     月    9     日
                    民事第十六庭
                        審判長法  官  王聖惠
                              法  官  呂淑玲
                              法  官  邱瑞祥
正本係照原本作成。
上訴人如不服本判決，應於收受送達後20日內向本院提出上訴書
狀，其未表明上訴理由者，應於提出上訴後20日內向本院補提理
由書狀（均須按他造當事人之人數附繕本）上訴時應提出委任律
師或具有律師資格之人之委任狀；委任有律師資格者，另應附具
律師資格證書及釋明委任人與受任人有民事訴訟法第466條之1第
1項但書或第2項（詳附註）所定關係之釋明文書影本。
中    華    民    國    99    年    3     月    10    日
                              書記官  明祖星
附註：
民事訴訟法第466條之1（第1項、第2項）：
對於第二審判決上訴，上訴人應委任律師為訴訟代理人。但上訴
人或其他法定代理人具有律師資格者，不在此限。
上訴人之配偶、三親等內之血親、二親等內之姻親，或上訴人為
法人、中央或地方機關時，其所屬專任人員具有律師資格並經法
院認為適當者，亦得為第三審訴訟代理人。

司法院資訊處製作；財團法人民間司法改革基金會備份。
